最高法院刑事判決　　　　　　九十六年度台上字第二九五一號
上 訴 人　台灣高等法院高雄分院檢察署檢察官
被　　告　甲○○
　　　　　乙○○
上列上訴人因被告等違反毒品危害防制條例案件，不服台灣高等
法院高雄分院中華民國九十六年三月十三日第二審更審判決（九
十五年度上更(一)字第四Ｏ四號，起訴案號：台灣高雄地方法院檢
察署九十四年度偵字第一九九二七號），提起上訴，本院判決如
下：
    主  文
原判決撤銷，發回台灣高等法院高雄分院。
    理  由
本件原判決以公訴意旨略稱：被告甲○○與其女友即被告乙○○
均明知海洛因係毒品危害防制條例所列之毒品，不得販賣及持有
。且均知綽號「時仔」之成年男子以販賣第一級毒品海洛因營利
，而渠等綽號「水仔」之友人得知被告等有聯絡購買第一級毒品
海洛因之管道。被告等竟基於幫助綽號「時仔」販賣第一級毒品
海洛因之概括犯意，以乙○○所有之門號Ｚ000000000
號行動電話作為聯絡販賣毒品之工具，連續於原判決附表所示時
間，接獲「水仔」來電表示欲購買海洛因，再由乙○○或甲○○
與「時仔」聯絡，確認「時仔」有海洛因後，即以上開行動電話
約定「時仔」及「水仔」於原判決附表所示買賣海洛因之時間及
地點會合，被告等並共同前往約定地點，在場介紹「水仔」向「
時仔」購買重量一公克或價值新台幣（下同）一千元至二千元之
海洛因，「時仔」則與「水仔」完成販賣海洛因之交易。嗣經警
查獲，扣得乙○○所有前開行動電話一支，因認被告等二人均涉
犯毒品危害防制條例第四條第一項之販賣第一級毒品之幫助犯罪
嫌云云。然經審理結果，認為不能證明被告等犯罪，乃撤銷第一
審之科刑判決，改判諭知被告等均無罪，固非無見。
惟按：(一)證據之證明力，雖由法院本於確信自由判斷，但不得違
背經驗法則及論理法則，始為適法。查本件被告等是否成立犯罪
之關鍵，在於辨明被告等之行為，究竟是單純的幫助「水仔」向
「時仔」購買第一級毒品海洛因，或係意圖營利為「水仔」、「
時仔」居間、媒介買賣第一級毒品海洛因，或僅係對「時仔」販
賣第一級毒品海洛因構成要件以外之行為提供助力。雖原判決認
被告等二人係幫助「水仔」購買第一級毒品海洛因施用，而非幫
助「時仔」販賣第一級毒品予「水仔」，已說明其理由。但衡諸
一般經驗法則及論理法則，販賣毒品為法所不許，且屬重罪，販
賣毒品之人往往透過第三人謹慎過濾並確認購買毒品者之身分，
以免犯行曝露遭發覺受刑事訴追。從而本件被告等之行為，是否
僅係單純出於幫助「水仔」向「時仔」購買第一級毒品海洛因，
自應就全部之交易過程通盤加以審認，不能僅從單方面切割立論
，方與一般經驗法則及論理法則無違。本件檢察官上訴意旨略以
，依台灣高雄地方法院檢察署民國九十四年七月二十一日核發之
九十四雄檢博列聲監字第ＯＯＯ九七九號通訊監察書（監聽電話
：Ｚ000000000，時間九十四年七月二十一日上午十時
起至九十四年八月十九日上午十時止），所監聽錄譯乙○○與自
稱「水仔」之人談論海洛因交易及約定見面地點等譯文內容（見
九十四年度聲監字第ＯＯＯ九七九號卷第二四頁、警二卷第二七
頁至第三一頁），其譯文中之代號「一張」即指一千元海洛因，
「二張」即指二千元海洛因，「半半」就是海洛因半錢的一半即
一公克的意思，已據乙○○於偵查中供述明確（見偵查卷第五一
頁至第五三頁），甲○○於偵查中亦為相同之供述。由上開通訊
監察譯文可知：九十四年七月二十九日乙○○先表示沒有辦法立
即接洽，但隨即問要多少毒品，又於確認「時仔」有毒品後，立
即於五分鐘後與「水仔」取得聯繫並確認交易之時間（十分鐘後
）及地點；而於同年八月九日凌晨接獲「水仔」詢問是否可以只
買「半半」即「一克」的海洛因，乙○○隨即詢問「時仔」，並
於二十分鐘後立即與「水仔」接洽交易時間及地點，雖乙○○無
海洛因可直接販售予「水仔」，對於海洛因之交易價格亦未能自
行決定，但仍積極促成「時仔」販賣海洛因予「水仔」，計「水
仔」於七月二十九日起十五日內，共透過乙○○購得三次毒品。
衡諸一般經驗法則及論理法則，自不能謂被告等僅係單純的幫助
「水仔」向「時仔」購買第一級毒品海洛因，而非居中撮合該次
交易等語。經核尚非全無理由。查被告等二人於獲悉「水仔」欲
購買海洛因後，立即以電話聯絡「時仔」確認毒品有無，並為「
時仔」、「水仔」約定見面時、地，且被告二人均在場陪同而由
雙方完成毒品交易等情。如屬無訛，雖被告等初始係受「水仔」
之委託代為詢問購買毒品，惟其後已積極介入且迅速聯絡雙方，
並到場協助完成交易，其等是否單純的幫助「水仔」向「時仔」
購買第一級毒品海洛因，不無疑問。究竟被告等是否僅係單純居
間介紹海洛因之買賣？或渠等二人有無以自己犯罪之意思，或僅
以助成販賣或施用海洛因之意思而參與？又「時仔」、「水仔」
交易毒品，被告二人何須在場陪同，其故安在？亦饒有探求之餘
地。實情如何，自應詳加調查，以期發現真實，本院前次發回意
旨，業已指摘及此，乃原審猶未根究明白，遽行判斷，致瑕疵依
然存在，自有未合。(二)審理事實之法院對於被告有利及不利之證
據，應一律注意，詳為調查，綜合全案證據資料，本於經驗法則
以定其取捨，並將取捨證據及得心證之理由於判決內詳為說明。
故證據雖已調查，而尚有其他部分並未調查，仍難遽為被告有利
或不利之認定；苟非調查之途已窮，而被告之犯罪嫌疑仍屬不能
證明，要難遽為無罪之判斷；如有應調查之證據未予調查，率行
判決，其判決當然為違背法令。又非法販賣海洛因行為，如具營
利之意思而販入或賣出，二者有其一，犯罪即屬既遂，縱以原價
或低於原價讓與他人時，仍屬販賣行為。本件原審採信被告二人
片面所供渠等係幫助「水仔」購買海洛因云云，而認渠等主觀上
之認識，乃係幫助「水仔」購買毒品，並無幫助「時仔」販賣毒
品之主觀認識，而為被告等有利之判斷。然卷查依前揭乙○○與
「水仔」電話通聯紀錄譯文內容顯示，「水仔」於九十四年七月
二十九日起至同年八月十五日止，透過被告乙○○購得數次毒品
之歷程，乙○○於電話中均聲稱需另行聯絡始知有無毒品（見原
判決第七頁、第八頁，附表編號一至四）。但「水仔」於九十四
年八月十六日下午二時十分二十四秒，以電話詢問乙○○：「你
裡面有嗎」，而乙○○馬上回稱：「有」毒品，但需一次購買二
千元海洛因始能進行交易等情（見原判決第八頁、第九頁，附表
編號五），並未聯絡「時仔」，立即允諾有毒品可賣，顯與前數
次交易情形未盡相同。若果非虛，則自其對話內容觀之，被告乙
○○於接獲「水仔」九十四年八月十六日電話詢問有無毒品貨源
時，當下立即回稱有毒品，但需一次購買二千元海洛因始能進行
交易等語，究竟是否「時仔」已交付若干海洛因予被告等，而被
告等亦與「時仔」基於共同販賣海洛因牟利之犯意聯絡，趁機媒
合毒品交易？或被告等另行基於販賣營利之意圖，將己有之海洛
因售賣予「水仔」？抑或另有其他隱情？凡此與判斷被告等有無
非法販賣或幫助販賣海洛因等罪責，至有關係，仍有待查明釐清
。原審對於上開疑點未予調查釐清，竟謂被告乙○○於九十四年
八月十六日所以回稱：「有毒品，但需一次購買二千元海洛因始
能進行交易」，係因乙○○於前一日（即九十四年八月十五日）
因腳痛關機，致原約定當日之毒品交易未完成所致云云，跡近於
推測之詞，遽為被告等無幫助販賣海洛因犯行之認定，尚嫌速斷
。再觀諸本件對乙○○所有行動電話監聽之通聯紀錄，均僅有乙
○○與「水仔」之通話內容，並未監聽到任何乙○○與「時仔」
之通聯對話，則被告等辯稱：「水仔」打電話問何處可購買毒品
時，渠等均係先與「時仔」聯絡，詢問有無毒品可賣之情節，究
竟有無積極證據足以證明其事？或僅為被告等片面飾卸之詞？暨
渠等與「時仔」之聯絡方式為何？是否真正有「時仔」其人？攸
關本件事實之認定，基於公平正義之維護，亦有深入查究之必要
，原審未遑詳查慎斷，併有調查職責未盡之可議。以上或為檢察
官上訴意旨所指摘，或為本院得依職權調查之事項，應認原判決
仍有撤銷發回更審之原因。
據上論結，應依刑事訴訟法第三百九十七條、第四百零一條，判
決如主文。
中　　華　　民　　國　九十六　年　　五　　月　三十一　日
                      最高法院刑事第十二庭
                          審判長法官  池　啟　明
                                法官  王　居　財
                                法官  郭　毓　洲
                                法官  韓　金　秀
                                法官  黃　梅　月
      本件正本證明與原本無異
                                      書  記  官
中　　華　　民　　國　九十六　年　　六　　月　　一　　日
                                                      Ｅ
